【裁判字號】    96,自,29
【裁判日期】    970325
【裁判案由】    詐欺
【裁判全文】
臺灣臺北地方法院刑事判決                96年度自字第29號
自  訴  人  力麗科技股份有限公司
代  表  人  乙○○
自訴代理人  林蓓珍律師
            歐宇倫律師
被      告  丙○○
上  一  人
選任辯護人  吳永發律師
            黃廷維律師
被      告  戊○○
被      告  甲○○
上列被告等因詐欺案件，經自訴人提起自訴，本院判決如下：
    主  文
丙○○、戊○○、甲○○均無罪。
    理  由
一、自訴意旨略以：被告甲○○為寰震科技股份有限公司（下稱
    寰震公司）之負責人，被告丙○○為荃揚資訊股份有限公司
    （下稱荃揚公司）之負責人，共同基於為自己不法所有之犯
    意聯絡，由被告甲○○指示不知情之戊○○向自訴人公司業
    務處處長丁○○提出寰震公司、自訴人及荃揚公司三方交易
    之邀約，由寰震公司以原價減少一至二成之優惠價格出售一
    批軟體設備給自訴人，自訴人再轉售予荃揚公司以賺取差價
    ，並由寰震公司直接交貨予荃揚公司，自訴人更可免除運送
    成本。被告戊○○並依被告甲○○指示將被告丙○○聯絡方
    式交給丁○○，丁○○以電話與被告丙○○聯繫後，三方便
    於民國九十四年六月二十一日、二十四日下單完成採購，同
    年月二十七日寰震公司傳真銷貨單與自訴人，使自訴人誤信
    寰震公司已出貨，自訴人即以發票日九十四年九月三十日、
    面額新臺幣（下同）六百三十六萬三簽元支票付清貨款，但
    荃揚公司一再拖延付款，並提供寰震公司之票據擔保付款。
    嗣自訴人向荃揚公司提起給付貨款之民事訴訟，荃揚公司方
    坦誠並無此交易存在，僅係受寰震公司所託出名代為購買系
    爭貨物，寰震公司方開立上開票據以為貨款之清償，至使自
    訴人公司始知受騙。因認被告丙○○、戊○○、甲○○涉犯
    刑法第三百三十九條第一項之詐欺取財罪嫌云云。
二、按犯罪事實應依證據認定之，無證據不得認定犯罪事實，又
    不能證明被告犯罪者，法院應諭知無罪之判決，刑事訴訟法
    第一百五十四條第二項、第三百零一條第一項分別定有明文
    。次按認定不利於被告之事實，須依積極證據，苟積極證據
    不足為不利於被告事實之認定時，即應為有利於被告之認定
    ，更不必有何有利之證據，最高法院三十年上字第八一六號
    判例意旨可資參照。次按刑法第三百三十九條第一項詐欺罪
    之成立，以意圖為自己或第三人不法之所有，以詐術使人陷
    於錯誤，而將本人或第三人之物交付為要件，所謂以詐術使
    人交付，必須被詐欺人因其詐術而陷於錯誤，若其所用之方
    法，不能認為詐術，亦不致使人陷於錯誤，即不構成該罪，
    最高法院四十六年台上字第二六０號判例可資參照。末按民
    事債務當事人間，若有未依債務本旨履行給付之情形，依一
    般社會經驗而言，原因非一，其因不可歸責之事由致無法給
    付，或因合法主張抗辯事由而拒絕給付，甚至債之關係成立
    後，始行惡意遲延給付，皆有可能，非必出於自始無意給付
    之詐欺犯罪一端，故於別無積極證據之情形下，尚難僅以單
    純債務不履行之客觀狀態，即推定被告自始即有不法所有之
    意圖而逕以詐欺罪責相繩。
三、本件自訴人認被告丙○○、戊○○、甲○○涉犯共同詐欺取
    財罪嫌，無非係以被告等三人共同基於犯意聯絡，使自訴人
    公司誤信寰震公司、荃揚公司間之交易為真，因而交付貨款
    予寰震公司，但荃揚公司卻未支付貨款且辦理停業，渠等顯
    係意圖為自己不法所有而施用詐術，致其受有損害，並提出
    荃揚公司採購單、自訴人公司訂購單及應付票據（帳款）明
    細表、寰震公司統一發票、備忘錄及支票影本等為據。訊據
    被告戊○○、戊○○固均坦承有此筆寰震公司、荃揚公司與
    自訴人公司間之三方交易，迄今荃揚公司仍未清償貨款等事
    實，惟均堅持否認有何詐欺取財犯行，被告戊○○辯稱：此
    筆交易係甲○○指示其與自訴人公司丁○○接洽，應該是真
    正的交易，就其所知，寰震公司與自訴人間之交易至少有二
    十二筆，且本件交易前後，自訴人與寰震公司均有繼續交易
    ，何來詐欺？況且本件交易模式，無論是寰震公司與自訴人
    公司間，或是寰震公司與其他廠商間，都有類似的交易情形
    ，並非特例等語；被告丙○○則辯稱：確實有此筆交易，荃
    揚公司後來因經營困難，貨款沒有收回所以才沒付款給自訴
    人，況且此次交易後，在同年八月間有再與自訴人交易且有
    付款，足見其或荃揚公司並無詐騙自訴人之意等語。
四、經查：
    (一)被告丙○○係荃揚公司之實際負責人、被告甲○○係寰震
      公司之實際負責人，被告戊○○則係寰震公司之業務人員
      ，於九十四年六月間，被告戊○○告知自訴人業務人員丁○○有關荃揚公司欲購買一批軟體設備銷往大陸，可由自
      訴人先向寰震公司付款、購買後，再轉售給荃揚公司，自
      訴人公司可從中賺取價差，自訴人同意後，荃揚公司即於
      同年月二十一日向自訴人訂購總價為八百十六萬三千元之
      軟體設備一批，約定交貨後六十天（即月結六十日）付款
      ，同年月二十四日自訴人轉向寰震公司下單訂購，並約定
      九十四年六月二十七日至二十八日間由寰震公司直接交貨
      予荃揚公司，而自訴人於收受寰震公司開立之統一發票後
      即依約開立發票日為九十四年九月三十日、面額六百三十
      六萬三千元之支票資為貨款，同年七月間寄交予寰震公司
      ，並經寰震公司屆期提示兌現，然荃揚公司始終未給付貨
      款，後於九十四年十月二十五日才由寰震公司開立九十四
      年十一月十五日、面額八百十六萬三千元之支票資為擔保
      ，迄今荃揚公司仍未如數給付貨款等事實，為被告丙○○
      、戊○○所不爭執，核與自訴人指述內容相符，並有荃揚
      公司及寰震公司之公司資料、自訴人提出之荃揚公司採購
      單、力麗公司訂購單、寰震公司開立之統一發票、台新國
      際商業銀行之（力麗公司）對帳單、力麗公司之應付票據
      （帳款）明細表、寰震公司開立之支票（發票日為九十四
      年十一月十五日，面額為八百十六萬三千元）、備忘錄等
      資料附卷可稽（見本院卷(一)第六頁至第十一頁、卷(二)第九
      十二頁至第九十三頁、第一六二頁），是有關自訴人自訴
      意旨所指其與寰震公司、荃揚公司間之交易及荃揚公司迄
      未給付貨款等事實固足堪認定。惟被告甲○○、戊○○、
      丙○○等人是否因此即應負詐欺罪責仍應調查其他證據以
      資審認。
    (二)依據自訴人所提出之刑事補充自訴理由(二)、(三)狀中載明：
      「該二人（指丙○○、甲○○）共同意圖不法所有，基於
      詐欺之概括犯意聯絡，由被告甲○○指示不知情知陳清未
      向自訴人業務處處長丁○○‧‧‧」、「甲○○與同案被
      告丙○○（即荃揚公司負責人）明知荃揚公司無意向寰震
      公司購買Web Track Studio Enterprise等軟體，林克人
      竟指示不知情知戊○○向自訴人業務處處長丁○○提出邀
      約‧‧‧」，顯然自訴人清楚知悉被告戊○○係在不知情
      且受被告甲○○指示之情形下，與自訴人之業務人員丁○○洽談有關此筆交易，據此，實難認被告戊○○與被告甲○○、丙○○有何犯意聯絡。
    (三)證人丁○○於本院審理時證稱：其擔任系統整合業界之業
      務人員已約五年，而本案之交易模式是由自訴人向寰震公
      司下單，再銷售給荃揚公司，沒有約定交貨地點，就其當
      時任職於自訴人業務部門之二年工作經驗來看，此種交易
      模式不算特別的交易等語（見本院九十七年三月十一日審
      理筆錄），足見自訴人與荃揚公司、寰震公司間之交易，
      就業界慣例而言並非特殊狀況，而被告丙○○所經營之荃
      揚公司向自訴人先購貨後付款，亦與雙方約定之交易方式
      無違，未可遽指為客觀上有何詐術行為之實施。
    (四)再者，本件自訴人與被告丙○○所經營之荃揚公司間，於
      本次買賣之前並無任何交易，此次係因被告甲○○所經營
      之寰震公司向自訴人之業務人員丁○○提議，由丁○○依
      據自訴人內部規定上簽呈由總經理批准後，方洽談交貨、
      付款方式等情，業據證人即自訴人之業務人員丁○○於本
      院審理時證述明確（見本院九十七年三月十一日審理筆錄
      ），自訴人對此亦不爭執（此觀諸自訴人所提自訴補充理
      由狀(三)之記載甚明），則自訴人既自承與荃揚公司係初次
      交易，縱認本次交易過程中，自訴人無須親自交付買賣標
      的物予荃揚公司而係由寰震公司直接出貨予荃揚公司，然
      荃揚公司仍需給付貨款予自訴人，自訴人既係從事商業活
      動之公司，對於交易對象之信用能力、付款能力，自當先
      予以評估，況依據證人丁○○於本院審理時所證稱：之前
      曾在客戶端聽過荃揚公司，評價如何並不清楚，交易前也
      未向業界探聽荃揚公司之評價，或向寰震公司詢問伊與荃
      揚公司交易情況，而當初其依規定將此次交易機會呈報給
      上級主管時，也未獲得特別指示或要求等語（見同上審理
      筆錄），是自訴人與荃揚公司既屬初次交易，自訴人於允
      諾此次交易前卻未從事查明工作，且經公司層層簽核後同
      意交易，並依約支付貨款予寰震公司，自難僅以嗣後荃揚
      公司未能清償貨款，即謂被告丙○○、甲○○或渠等所各
      自經營之荃揚公司、寰震公司必然自始蓄意詐騙，而欲以
      詐欺罪責相繩。
    (五)尤有甚者，依據荃揚公司於九十四年六月二十一日出具之
      採購單上記載付款條件係「月結六十天」，而一般商業交
      易習慣用語所稱之「月結」，係指買方於一定期間內連續
      向賣方購買商品所衍生之貨款，固定於每月之某日（即月
      結日）結算總額，而「六十日」則指買賣雙方於結算日計
      算出貨款總額後之第六十天付款，本件自訴人或荃揚公司
      雖未提出彼此間約定之月結日為何，惟無論以約定出貨日
      九十四年六月二十七日或二十八日起算六十日，或是以自
      訴人於九十四年十月二十五日要求寰震公司簽發面額八百
      十六萬三千元、發票日九十四年十一月十五日之支票擔保
      該次交易順利完成（如荃揚公司如數支付貨款，則將支票
      無條件返還寰震公司）等節觀之，荃揚公司至遲應於九十
      四年十一月十五日前給付貨款，然依據自訴人所提出之荃
      揚公司九十四年十一月十五日發文予自訴人之荃資字第九
      四一一一五０一號函文，其上記載「本公司預計於十一月
      二十一日收到客戶貨款後，於十一月二十二日支付以上之
      款項予貴公司」（見本院卷(二)第一七二頁），甚且自訴人
      嗣於請求荃揚公司給付貨款之民事訴訟中（即臺灣士林地
      方法院九十四年度重訴字第三四九號案件）引據而主張為
      荃揚公司付款之期限，此業經本院依職權調閱臺灣士林地
      方法院九十四年度重訴字第三四九號卷宗核閱無訛，顯然
      自訴人同意變更付款期限為九十四年十一月二十二日，自
      訴人竟對一個初次進行交易即拖延付款之客戶（即荃揚公
      司），甚且自訴人業已於九十四年九月三十日給付貨款予
      被告甲○○所經營之寰震公司（業如前述），其仍同意被
      告丙○○所經營之荃揚公司延緩付款，待荃揚公司收到客
      戶貨款後方支付價金，自訴人於當時顯然願意承擔日後催
      帳之風險，縱荃揚公司曾提出寰震公司簽發之支票資為擔
      保，亦難據此即認被告丙○○、甲○○就此有施用詐術，
      使自訴人陷於錯誤之情形。況且，此次交易後，自訴人尚
      有與寰震公司進行交易，另於九十四年八月間仍與荃揚公
      司進行金額約七百八十萬二千三百十七元之交易，荃揚公
      司於同年十月十八日如數給付貨款等情，業經證人丁○○
      證述在卷（見同上審理筆錄），並有被告丙○○提出之力
      麗公司統一發票、第一商業銀行支票存款明細分類帳資料
      、被告戊○○提出之力麗公司與寰震公司交易紀錄附卷可
      資佐證（見本院卷(二)第三十九頁、第四十頁、第五十八頁
      至第六十一頁），益證被告丙○○、甲○○、戊○○自始
      並無詐騙自訴人之主觀犯意及客觀行為。
    (六)按刑事訴訟中擔任原告之公訴人或自訴人本有舉證之責任
      ，被告並本無自證其無罪之義務，故於自訴案件之自訴人
      所舉之證據不足為被告犯罪之認定，本不待被告提出何項
      反證，本院即應為有利被告之認定。本件自訴人自訴被告
      丙○○、戊○○、甲○○涉犯詐欺罪嫌所提之證據，僅足
      以證明被告甲○○所經營、被告戊○○所任職之寰震公司
      曾於九十四年六月間向自訴人提議本件交易、被告丙○○
      所經營之荃揚公司於九十四年六月二十一日向自訴人購買
      軟體設備未付貨款等事實，並無被告丙○○、戊○○、甲○○施用何種詐術，及自訴人因此詐術而陷於錯誤之資料
      以供本院查證，故自訴人自訴時所舉之證據，尚不足認定
      被告丙○○、戊○○、甲○○等人有何意圖為自己或第三
      人不法之所有，而施用詐術詐取自訴人財物情事，或彼此
      間有何詐欺取財之犯意聯絡或行為分擔。縱認自訴人確因
      被告丙○○所經營之荃揚公司未按期清償上開貨款，致自
      訴人因而受有損害屬實，然此僅為被告所經營荃揚公司於
      民事上債務不履行，且自訴人既欲與荃揚公司、寰震公司
      為買賣行為，即應考核其交易對象之信用及付款能力，苟
      未詳查而同意出售，嗣後遭受索債損失，即遽認被告丙○○、甲○○、戊○○有施用詐欺、使之陷於錯誤等詐欺犯
      行，自訴人片面指訴，當難採為不利於被告等人之認定基
      礎。
五、綜上所述，自訴人所舉證據，仍有合理懷疑存在，尚未達於
    通常一般之人均不致有所懷疑，而得確信其為真實之程度，
    當難單憑自訴人欠缺相關佐證之片面指述，遽認被告三人涉
    有詐欺之犯行。至自訴人與被告丙○○所經營之荃揚公司、
    被告甲○○所經營之寰震公司間之糾紛，純屬民事上債務不
    履行之問題，應循民事途徑解決，與刑法詐欺取財罪之構成
    要件尚有未合，況自訴人公司業已本於其與荃揚公司間系爭
    買賣契約之法律關係提起給付貨款之訴，並獲得勝訴判決，
    此經本院依職權調閱臺灣士林地方法院九十四年度重訴字第
    三四九號民事卷宗核閱無訛。此外，復查無其他積極確切之
    證據足以證明被告丙○○、戊○○、甲○○有何詐欺之犯行
    ，應認不能證明被告丙○○、戊○○、甲○○犯罪，爰依首
    開法條規定及判例意旨，諭知被告丙○○、戊○○、甲○○
    無罪之判決。
六、末按法院認為應科拘役、罰金或應諭知免刑或無罪之案件，
    被告經合法傳喚無正當理由不到庭者，得不待其陳述逕行判
    決，刑事訴訟法第三百零六條定有明文。本件被告甲○○經
    合法傳喚後，無正當理由不到庭，且本院認應為無罪之諭知
    ，依上開規定，自不待被告甲○○到庭陳述而逕行判決，併
    此敘明。
據上論斷，應依刑事訴訟法第三百四十三條、第三百零一條第一
項、第三百零六條，判決如主文。
中    華    民    國    97    年    3     月    25    日
                  臺灣台北地方法院刑事第五庭
                           審判長法  官  黃程暉
                                 法  官  高偉文
                                 法  官  何俏美
上正本證明與原本無異。
如不服本判決，應於判決送達後10日內向本院提出上訴狀 (應抄
附繕本)。
                                 書記官  林曉郁
中    華    民    國    97    年    3     月    25    日


司法院資訊處製作；財團法人民間司法改革基金會備份。
